臺灣橋頭地方法院岡山簡易庭民事判決　110年度岡簡字第230號
原　　　告　台新國際商業銀行股份有限公司

法定代理人　尚瑞強　
訴訟代理人　沈君祥　
訴訟代理人　陳瑋杰　
被　　　告　郭棠宜　
　　　　　　郭玟英　
兼　上二人
訴訟代理人　郭清豪　
上當事人間撤銷遺產分割登記事件，本院於民國110 年11月3 日
言詞辯論終結，判決如下：
    主  文
原告之訴駁回。
訴訟費用由原告負擔。
    事  實  及  理  由
一、原告主張：伊對被告郭棠宜已取得鈞院所核發之民國109 年
    度司促字第14708 號確定支付命令，郭棠宜應清償伊新臺幣
    （下同）399,292 元及利息等，而郭棠宜之父郭武長於109
    年4 月3 日死亡，遺有如附表所示之財產（下稱系爭遺產）
    ，其繼承人為被告及訴外人郭陳阿雪，均未拋棄繼承。被告
    及郭陳阿雪於109 年7 月27日，共同簽立遺產分割協議書，
    協議將系爭遺產以如附表所示之方式予以分割，並於109 年
    7 月31日就系爭遺產不動產部分辦理分割繼承登記完畢。是
    郭棠宜所為等同將其應繼分無償移轉予被告郭清豪，而有害
    於伊之債權，嗣後郭陳阿雪於109 年12月10日死亡，其繼承
    人為被告3 人，是應由被告3 人繼承其權利義務關係。為此
    ，爰依民法第244 條第1 項、第4 項之規定及繼承之法律關
    係，提起本件訴訟等情。並聲明：㈠被告間就系爭遺產所為
    遺產分割協議之債權行為，及就如附表編號一至四所示之不
    動產（下稱系爭不動產）所為分割繼承登記之物權行為，均
    應予撤銷。㈡被告郭清豪應將系爭不動產所為分割繼承登記
    予以塗銷。
二、被告則略以：遺產分割行為應屬身分行為，而非財產行為，
    是不得為民法第244 條第1 項、第4 項所得聲請撤銷之法律
    行為；再被繼承人郭武長生前即遺願明示名下不動產由被告
    郭清豪繼承，因其所有之房產乃係與其配偶郭陳阿雪共同打
    拼所得，對郭陳阿雪有著紀念一生婚姻之重大意義，而郭陳
    阿雪與郭清豪共同居住，是郭清豪繼承不動產後應繼續扶養
    照顧母親郭陳阿雪，足見此遺產分割行為非屬無償行為等語
    ，資為抗辯。並聲明：原告之訴駁回。
四、本院之判斷：
  ㈠原告主張上開事實，業據其提出上開確定支付命令、家事事
    件公告查詢結果為證，核與本院依職權向高雄市政府地政局
    路竹地政事務所函調之系爭不動產登記謄本、異動索引、分
    割繼承登記資料、繼承系統表、被繼承人及繼承人之戶籍謄
    本、財政部高雄國稅局遺產稅免稅證明書等資料相符（見卷
    第63至105頁），堪認原告上開主張為真實。
  ㈡按債務人所為之無償行為，有害及債權者，債務人得聲請法
    院撤銷之；債務人所為之有償行為，於行為時明知有損害於
    債權人之權利者，以受益人於受益時亦知其情事者為限，債
    權人得聲請法院撤銷之，民法第244 條第1 項及第2 項分別
    定有明文。而原告得否訴請撤銷被告及郭陳阿雪間就如系爭
    遺產之分割協議，及塗銷系爭不動產之分割繼承登記行為，
    仍應以被告及郭陳阿雪間有無互為對價關係之給付，是否害
    及債權人之債權判斷，以定得否訴請撤銷。又繼承人間之遺
    產分割協議，係公同共有人間就公同共有物所為之處分行為
    ，倘全部遺產協議分割歸由其他繼承人取得，對未分割取得
    遺產之該繼承人而言，形式上固具有無償行為之外觀，然而
    ，就某一法律行為應屬有償、無償之定性，當以當事人之真
    意及實質內涵而定，不應僅以外觀認定。
  ㈢原告固主張郭棠宜未依法繼承取得系爭不動產而有害於原告
    債權，故依民法第244 條第1 項、第4 項之規定請求撤銷上
    開遺產分割協議等語。然衡諸一般常情，繼承人於分割遺產
    時，往往會考量被繼承人生前意願、繼承人對被繼承人之貢
    獻（有無扶養之事實）、家族成員間感情、被繼承人生前已
    分配予各繼承人之財產（贈與之歸扣）、承擔祭祀義務，及
    子女依自身經濟能力負擔被繼承人配偶扶養義務輕重等諸多
    因素始能達成遺產分割協議。參諸郭棠宜既自92年間即積欠
    原告高達近40萬元之債務未償，顯見並無固定薪資或其他收
    入，自難認郭棠宜有何負擔扶養被繼承人郭武長之義務或自
    給自足之能力。可見被告辯稱將系爭不動產分歸被告郭清豪
    取得為被繼承人郭武長之遺願，且郭清豪必須繼續扶養其母
    親（即郭武長之配偶）郭陳阿雪，故非無償行為等語，並非
    不可採信；故本院綜合上開情節，認系爭遺產分割協議實質
    上尚難認係屬無償行為。此外，被繼承人之其餘繼承人郭陳
    阿雪、郭玟英等人並非原告之債務人，亦未繼承系爭不動產
    ，若被告及郭陳阿雪所為之遺產分割協議，係有意損害原告
    之債權，其等殊無一併放棄繼承系爭不動產權利之理，益見
    被告及郭陳阿雪間所為遺產分割協議，並非故意以無償方式
    詐害原告對郭棠宜之債權為目的，而係基於上開親情及被繼
    承人生前意願、受扶養狀態等諸多考量，不得僅因郭棠宜未
    繼承取得系爭不動產之所有權，而遽認屬無償行為，況郭棠
    宜亦有繼承郭武長遺產中之存款部分22,424元，益可見此遺
    產分割協議並非無償行為。從而，原告主張依民法第244 條
    第1 項、第4 項之規定，請求撤銷被告與郭陳阿雪間就系爭
    遺產之分割協議，及被告郭清豪應將系爭不動產之分割登記
    塗銷暨回復原狀，核與該條規定「無償行為」之要件不符，
    應非可採。綜上所述，原告之訴為無理由，應予駁回。
五、訴訟費用負擔之依據：民事訴訟法第78條。
　
中    華    民    國   110    年    11    月    17    日
                      岡山簡易庭法  官  盧怡秀
以上正本係照原本作成。
如對本判決上訴，須於判決送達後20日內向本院提出上訴狀。如
委任律師提起上訴者，應一併繳納上訴審裁判費。
中    華    民    國   110    年    11    月    17    日
                                書記官  陳昭伶
附表：
┌──┬──────────────────┬──────┬───────┐
│編號│遺產種類                            │權利範圍    │分歸何人繼承  │
├──┼──────────────────┼──────┼───────┤
│1   │坐落高雄市○○區○○段0000地號土地  │全部        │郭清豪        │
├──┼──────────────────┼──────┼───────┤
│2   │坐落高雄市○○區○○段0000地號土地  │全部        │郭清豪        │
├──┼──────────────────┼──────┼───────┤
│3   │坐落高雄市○○區○○段000○號建物   │全部        │郭清豪        │
├──┼──────────────────┼──────┼───────┤
│4   │門牌號碼高雄市○○區○○路000號房屋 │20000/100000│郭清豪        │
├──┼──────────────────┼──────┼───────┤
│5   │存款67,272元                        │            │由郭陳阿雪、郭│
│    │                                    │            │棠宜、郭玟英各│
│    │                                    │            │分配22,424元  │
└──┴──────────────────┴──────┴───────┘